【裁判字號】    89,判,1260
【裁判日期】    890427
【裁判案由】    綜合所得稅
【裁判全文】
行  政  法  院  判  決                          八十九年度判字第一二六○號
    原      告  甲○○
    被      告  財政部高雄市國稅局
右當事人間因綜合所得稅事件，原告不服行政院中華民國八十八年四月三十日台八八
訴字第一六九九一號再訴願決定，提起行政訴訟。本院判決如左︰
    主  文
再訴願決定、訴願決定及原處分均撤銷。
    事  實
緣訴外人蔡鳳珠以其所有坐落高雄縣仁武鄉○○段五七○地號土地及其上一八○建號
建物，為原告設定最高限額新台幣（下同）四○○萬元抵押權，以擔保蔡鳳珠及其夫
林怡深對於原告之債務，存續期間自民國八十四年九月二日起不定期，並約定依照債
務契約約定之利率計算利息，被告初查依據上述設定資料，原告八十四年度利息所得
九四、六八四元。原告不服，申經復查結果予以追減四五、三六九元，變更核定利息
所得為四九、三一五元，原告仍不服，依法提起訴願、再訴願，遞遭決定駁回，遂循
序提起本行政訴訟。茲摘兩造訴辯意旨如次：
原告起訴意旨略謂︰本件抵押權設定契約書，並未有利息之約定，且設定之最高限額
肆佰萬元，為最高限額抵押權。又所得稅之徵收應以已實現之所得為限，不應包括可
能所得在內，核定機關若認為其中真有借貸行為，且債權人已有收取利息者，除非稽
徵機關可以提出債權人已收取利息直接證據，且須由稽徵機關負全部舉證責任，並加
以證明，否則自不得只憑地政機關之資料而對債權人課稅。然而被告所提出之復查談
話筆錄，是否為有效之證據，尚有可議之處，其是否於談話前當場核對當事人之身份
證﹖其是否讓當事人審閱內容後簽名以示負責，又其是在何種狀況下取得之筆錄，或
只是單純之無法確定身份的電話錄音記錄，其在證據法則上可否為有效之證據，尚有
存疑，均不足以採信為真正。再者，被告以本件抵押權於八十五年八月六日因清償而
註銷登記，即認定其中確有借貸行為，然地政機關辦理抵押權塗銷登記本應以「清償
」原因為之，是被告據此斷定確有實際借貸情事，而未究明何以用「清償」做為塗銷
登記之實際原因，亦有可議。綜上所述，請判決撤銷原處分、訴願及再訴願決定等語
。
被告答辯意旨略謂︰本件係屬最高限額抵押權，經被告向訴外人蔡鳳珠之配偶林怡深
查證結果，當初設定抵押權之金額為最高限額四、○○○、○○○元，其實際借貸金
額為三、○○○、○○○元。又據高雄縣仁武地政事務所提供之土地登記簿影本，抵
押權設定利息欄記載「依照債務契約約定之利率計算利息」，自屬應付利息之債務，
惟原告未能提示債務契約，無法證明其約定無利息之說，依民法第二百零三條規定：
「應付利息之債務其利率未經約定亦無法律可據者，週年利率為百分之五。」故本案
按實際借貸金額三百萬元，按週年利率百分之五計算利息所得，經重新核算後，本期
利息所得應為四九、三一五元，復查決定予以追減四五、三六九元，並無不合。且被
告於復查時已向訴外人蔡鳳珠、林怡深查證如前所述，而原告訴稱並未收取利息，惟
未提出足資證明未收取利息之客觀證據，又土地法第四十三條規定，其登記有絕對效
力，是被告依核定原告八十四年度利息所得，並無違誤。原告之訴應認為無理由，請
判決駁回原告之訴等語。
    理  由
按凡公債、公司債、金融債券、各種短期票券、存款及其他貸出款項利息之所得，應
課徵個人綜合所得稅，行為時所得稅法第十三條及第十四條第一項固定有明文。然查
所謂最高限額抵押契約，係指所有人提供抵押物，與債權人訂立在一定金額之限度內
，擔保現在已發生及將來（在一定存續期限內）可能發生之債權之抵押權設定契約而
言。故其所擔保之債權額，在結算前並不確定，實際發生之債權額不及最高限額時，
應以其實際發生之債權額為準（最高法院六十二年台上字第七七六號、六十六年台上
字第一○九七號判例參照），尚難僅憑最高限額抵押權之設定登記，推定債權人有利
息之收入。且所得稅之徵收，以已實現之所得為限，不包括可能所得在內，尚未受償
之利息，係屬債權之一部，自不得課徵所得稅。經查本件訴外人蔡鳳珠以其所有之前
述不動產，為原告設定最高限額四百萬元之抵押權，並約定利息違約金依照債務契約
約定之利率計算，義務人為蔡鳳珠，債務人為蔡鳳珠及林怡深，此有土地登記簿謄本
附於申復卷宗可憑。而本件抵押權設定之源由，係因林怡深與其兄弟合資設立繼興工
業股份有限公司（下稱繼興公司），原告陸續出資三百萬元，以林怡深名義投資，嗣
因該公司經營不順，原告未經登記為該公司股東，故以林怡深配偶蔡鳳珠所有之前述
不動產，設定抵押權予原告，以保障原告權益，並未支付利息，亦有林怡深於八十七
年五月八日接受被告訪談之談話紀錄在卷可證；足見本件最高限額抵押權係為擔保原
告以林怡深名義投資繼興公司之權益，此與一般因金錢借貸而設定抵押權之情形有所
不同。前述土地登記簿本雖登記本件利息係「依照債務契約約定之利率」計算，原告
及林怡深未能提出債務契約證明其所約定之利率，惟查本件最高限額抵押權既係擔保
原告以林怡深名義投資繼興公司之權益，而非擔保原告對於林怡深或蔡鳳珠之金錢借
貸債權，自非必有利息之支付。又原告以他人名義投資繼興公司，其所得主張之權益
，僅為於公司經營獲利時，可分配盈餘，公司清算完結時，就賸餘財產可獲分派；原
告就其投資款項，無從主張支付利息；林怡深陳稱未曾支付利息，自與常情不悖。末
查本件最高限額抵押權雖經以清償為由塗銷登記，然清償與否應與原告是否收取利息
無關。被告復未查有任何證據可證原告實際收取利息，僅以土地登記簿謄本關於利息
之記載，依民法第二百零三條規定，於原告申請復查，追減後，仍推認原告於八十四
年度有四萬九千三百一十五元之利息所得，尚非無探究之餘地。綜上所述，原處分尚
有可議之處，原告據以指摘，應認為有理由，訴願及再訴願決定遞予維持亦有未洽。
爰將再訴願決定、訴願決定及原處分均予撤銷，由被告詳查後，另為適當之處分，以
昭折服。
據上論結，本件原告之訴為有理由，爰依行政訴訟法第二十六條前段，判決如主文。
中    華    民    國     八十九      年      四      月     二十七      日
                    行 政 法 院 第 二 庭
                                審 判 長 評  事      陳  石  獅
                                         評  事      彭  鳳  至
                                         評  事      黃  合  文
                                         評  事      林  茂  權
                                         評  事      王  立  杰
右  正  本  證  明  與  原  本  無  異
                                         法院書記官  蘇  金  全
中    華    民    國     八十九      年      四      月     二十八      日


司法院資訊處製作；財團法人民間司法改革基金會備份。
